高雄高等行政法院判決　　　　　　　　　　　　　　　九十一年度訴字第六○八號
　　　　　　　　　　　　　　　.
　　原　　　告　甲○○
　　被　　　告　財政部臺灣省南區國稅局
　　代　表　人　許虞哲　局長
　　訴訟代理人　丙○○
右當事人間因贈與稅事件，原告不服財政部中華民國九十一年六月四日台財訴字第○
九一○○○○八三九號訴願決定，提起行政訴訟。本院判決如左：
　　主  文
訴願決定及原處分（復查決定含原核定處分）均撤銷。
訴訟費用由被告負擔。
　　事  實
一、事實概要：
緣被告以原告於民國（下同）八十九年四月十三日將所有金額新臺幣（下同）三百九
十萬元支票以其母乙○○○名義辦理定期存款，認屬贈與，除核定贈與總額三百九十
萬元，贈與稅額二十萬一千元外，並以原告未於贈與行為發生後三十日內辦理贈與稅
申報，依遺產及贈與稅法第四十四條規定，處以應納稅額一倍之罰鍰二十萬一千元（
計至百元止）。原告就被告補徵贈與稅及罰鍰處分均不服，申經復查結果，未獲變更
，提起訴願亦遭決定駁回，遂提起本件訴訟。
二、兩造聲明：
（一）原告聲明求為判決：訴願決定及原處分均撤銷。
（二）被告聲明求為判決：駁回原告之訴。
三、兩造之爭點：
甲、原告主張之理由：
（一）按所稱贈與者，必以有贈與之合意，及贈與物經他人允受而生效力，否則徒以
      物之交付若無贈與之合意，尚不能以此遽有贈與之法律關係存在。被告以原告
      於八十九年四月十三日將所有金額三百九十萬元支票以母親乙○○○名義辦理
      定期存款係屬贈與；惟系爭款項係原告所有，因預備合夥投資之用而匯入其公
      公林沛津帳戶，嗣因林沛津於八十九年四月十二日發生車禍意外死亡，乃簽立
      支票將該款項返還原告，而原告於八十九年四月十二日取得支票後，因原告身
      為長媳須為公公守靈，支票留在身邊不便，遂將支票交付母親乙○○○保管，
      原告之母乙○○○乃將該支票存入其在台南市第五信用合作社（下稱南市五信
      ）之帳戶兌現，並暫以乙○○○名義辦理一個月期之定期存款，其目的均僅是
      為原告保管款項之性質，雙方並無贈與之合意，嗣後有關之利息及存款均已匯
      回原告名義之帳戶，故關於系爭三百九十萬元原告並非贈與其母，而係信託關
      係，故被告處分顯有不合，應予撤銷。
（二）原告係因申報公公林沛津之遺產稅，而向被告說明系爭三百九十萬元之前述往
      來情形，而原告為免破壞該情況，故未將系爭三百九十萬元於一個月定期存款
      到期後即轉回原告帳戶，待被告人員表示原告可以變動時，原告方取回該等款
      項，實際上原告並無將款項贈與原告母親乙○○○之意。
乙、被告主張之理由：
（一）本稅部分：
１、按「本法稱贈與，指財產所有人以自己之財產無償給予他人，經他人允受而生效
    力之行為。」為遺產及贈與稅法第四條第二項所明定。
２、查原告將投資資金三百九十萬元，於八十九年四月十二日開立支票自林沛津帳戶
    領回，翌日以乙○○○名義辦理定期存款，其利息並按月轉入乙○○○南市五信
    活期儲蓄存款000－00000－00－00000－0－0帳戶，原告本年
    度綜合所得稅結算申報時，亦未曾申報系爭存款利息所得，足堪認定上述款項業
    經乙○○○收受，而生贈與行為之效力，原告雖主張系爭款項因其公公車禍意外
    死亡，處理喪事期間支票保管不便，惟原告之主張與支票存入其母親定期存款之
    事實無涉，另乙○○○九十年九月二十日將系爭款項匯回原告台南市第三信用合
    作社活期儲蓄存款000－00000－00－00000－0－0帳戶，係於
    被告查獲後所為，被告依首揭規定，核定贈與總額三百九十萬元，並無不合。
（二）罰鍰部分：
１、按「除第二十條所規定之贈與外，贈與人在一年內贈與他人之財產總值超過贈與
    稅免稅額時，應於超過免稅額之贈與行為發生後三十日內，向主管稽徵機關依本
    法規定辦理贈與稅申報。」「納稅義務人違反．．．．．．第二十四條之規定，
    未依限辦理．．．．．．贈與稅申報者，按核定應納稅額加處一倍至二倍之罰鍰
    ；其無應納稅額者，處以九百元之罰鍰。」為行為時遺產及贈與稅法第二十四條
    第一項及第四十四條所明定。
２、原告於八十九年四月十三日將三百九十萬元支票以乙○○○名義辦理定期存款，
    其利息並按月轉入乙○○○南市五信活期儲蓄存款000－00000－00－
    00000－0－0帳戶，贈與事實足堪認定，原告未依限辦理贈與稅申報，被
    告依前揭法條規定按所漏稅額處一倍之罰鍰二十萬一千元，並無違誤。
　　理  由
一、按「凡經常居住中華民國境內之中華民國國民，就其在中華民國境內或境外之財
    產為贈與者，應依本法規定，課徵贈與稅」，固為遺產及贈與稅法第四條第一項
    所明定；惟遺產及贈與稅法所稱贈與，係指財產所有人以自己之財產無償給予他
    人，經他人允受而生效力之行為，此觀同條第二項規定自明，故該法所稱贈與，
    須財產所有人係本於贈與之意思將財產給予他人，而他人並有同意接受贈與之意
    思，其贈與始能成立，而得對之核課贈與稅。
二、本件被告以原告於八十九年四月十三日將所有金額三百九十萬元支票以其母乙○
    ○○名義辦理定期存款，未依行為時遺產及贈與稅法第二十四條規定，於贈與日
    起三十日內辦理贈與稅申報，乃核定補徵贈與稅額二十萬一千元，並裁處稅額一
    倍之罰鍰二十萬一千元等情，已經兩造分別陳明在卷，並有贈與稅應稅案件核定
    通知書、處分書及復查決定書附原處分卷可稽，自堪認定。而被告認定原告有本
    件贈與情事，無非以原告將自其公公林沛津帳戶取回投資款之金額三百九十萬元
    支票，經兌現後係以其母親乙○○○名義辦理定期存款，而該存款利息係按月轉
    入乙○○○帳戶，且原告八十九年度綜合所得稅結算申報亦未申報該存款利息所
    得云云為其論據。惟原告則以其係於辦理其公公喪事期間，為避免該支票遺失，
    暫存其母乙○○○帳戶下，使其代為保管，非有贈與意思，乃為信託關係等語，
    資為爭執。
三、經查：
（一）原告為與其公公林沛津等人合資購買鐵工廠，乃於八十九年三月八日提領其原
      存於台南市第三信用合作社之定期存款共三百二十萬元，並開立同額支票連同
      七十萬元現金，匯入其公公林沛津帳戶，嗣因林沛津於八十九年四月十二日發
      生車禍意外死亡，乃簽立金額三百九十萬元之支票將該款項返還原告，而該支
      票原告係交付其母兌現，並以原告之母乙○○○名義辦理定期存款等情，已經
      原告陳明在卷，並有對帳單、支票影本、簽發台支申請書代聯行往來收入傳票
      及南市五信定期性存款新開戶收入傳票（均影本）附卷可稽；故系爭被告認定
      原告贈與其母乙○○○之三百九十萬元，其中三百二十萬元原係以原告名義為
      定期存款，嗣係為投資始由原告領出一節，即堪認定。又證人乙○○○共有一
      子五女，平時與兒子同住，平日生活費來自祖先留下之財產，在銀行有一百多
      萬元存款，老農津貼每月可領三千元，女兒則會給一千元、兩千元之零用金，
      已足夠證人乙○○○花費，本件之三百九十萬元支票是其親家（即原告之公公
      林沛津）車禍逝世時，證人乙○○○前去祭拜，因女兒即原告辦喪事無法處理
      ，乃交給證人乙○○○保管，並依原告囑咐存入銀行，存款手續係由銀行的人
      幫忙辦理，因證人乙○○○在南市五信即有存款，且其不知原告身分證字號亦
      無原告印章，所以以證人乙○○○名義存款，因錢是別人的，所以定期存款只
      存一個月，後來是因有位小姐（指國稅局人員）說這筆錢不能動，就不敢動，
      後來又有人說這筆錢放那麼久怎麼沒有動，方轉回原告帳戶等情，則據證人乙
      ○○○於本院審理中證述綦詳，核與原告陳述情節相合，並有南市五信定期性
      存款新開戶收入傳票影本在卷可稽。再觀原告及原告之母乙○○○之資力情形
      ，原告全家（包括原告之夫及子女）八十八年度綜合所得稅核定之所得總額為
      七十六萬八千四百元，八十九年度核定之所得總額則為七十六萬二千七百五十
      元，而其所得來源主要為股票之營利所得，此外尚有租賃所得及利息所得等情
      ，有原告八十八年度及八十九年度綜合所得稅核定通知書附卷可按，另原告本
      人名下有六筆農地、五筆土地及三間房屋，至原告之母乙○○○則有六筆農地
      ，四筆土地及一間房屋一節，則有財產歸戶清冊可按，而原告並自承其自己有
      開設中藥行，另原告之母乙○○○則陳稱其有一百多萬元銀行存款，並有存摺
      影本在卷可憑。系爭三百九十萬元原既係原告所有資金，其中三百二十萬元更
      是原以原告名義存於銀行之款項，若原告有如被告主張規避利息所得之目的，
      則就此款項原告早即應以原告之母或他人名義存款，而非以原告名義存款，待
      投資不成後方以原告之母名義存款；又觀原告之資力情形，其並非資力頗豐之
      人，並為領有殘障手冊之人，且須養育子女，實無分散財產之動機，尤其原告
      之母有一子五女，並非僅原告一女，並其資力與原告相比亦屬相當，原告更無
      將金額非小之三百九十萬元贈與其母之必要；且原告之母係二十二年四月一日
      出生，於八十九年間已年近七十歲，衡諸贈與稅係屬遺產稅輔助稅捐之特性，
      年長之人贈與年輕者方為常情，則本件反於常情由年輕者將財產移轉於年長者
      ，是否即係贈與，實非可率認之。按贈與本質上係隱藏某一經濟目的之財產規
      劃行為，而綜上觀之，原告並無將系爭三百九十萬元贈與其母乙○○○之動機
      ，且原告交付系爭款項於其母乙○○○之時間亦是在其已持有該款項一段期間
      後，因其公公過世未能達成原投資目的取回款項之突發情況下，此已與上述贈
      與核屬含經濟目的之規劃行為之特質不合，且原告取得系爭三百九十萬元支票
      之日即為其公公林沛津意外過世之日，而喪事之辦理頗為瑣碎繁雜，加以母女
      間之信賴乃為人情至性，是原告主張其因辦喪事無法處理支票之事，而交付其
      母保管一節，亦與常情相符。再自證人乙○○○取得系爭款項後係先存以一個
      月期定期存款之處理情形觀之，一般金融機構一個月期之定期存款利率均較低
      ，則乙○○○若確係受贈系爭款項，且依其前述平日之花費情形，證人乙○○
      ○須使用該款項之機率並不大，則其卻僅存以一個月期之定期存款，亦與一般
      老年人處理閒置資金之方式有異。故原告主張其將系爭三百九十萬元支票交付
      母乙○○○，僅是暫時託其保管，並非要贈與等語，即堪採信。
（二）至被告雖以系爭款項係至被告查獲後始匯回原告帳戶，且原告八十九年度綜合
      所得稅結算申報並未申報系爭以乙○○○名義存款之利息收入，爭執原告之母
      乙○○○取得系爭款項之原因係原告之贈與云云。惟查，財產以無償方式為移
      動，其移動之原因並非僅是贈與，尚有可能是其他原因，而「贈與」事實之認
      定，須憑證據，不得臆測（改制前行政法院六十一年度判字第七十號判例參照
      ）。而經本院調查證據結果，原告並非基於贈與之意思將系爭款項交付其母乙
      ○○○，已如前述，故系爭款項雖至被告調查後始匯回原告帳戶，亦不得因此
      即謂系爭款項係因贈與而交付。況原告係因其公公林沛津之遺產稅申報有涉及
      系爭款項之流向，為保留證據，且於原告申報其公公遺產稅時，被告人員亦表
      示其有涉及贈與稅情事，方不敢將系爭款項予以移動，匯回原告名下等情，已
      經原告陳述在卷，且經本院調閱原告之公公林沛津遺產稅申報案卷，林沛津之
      遺產稅係於八十九年十一月三日申報，其申報書確申報有「被繼承人死亡前因
      合夥投資而成立帳戶九百九十萬元」之扣除額，且附具合夥投資證書、收據及
      說明書為證，故原告主張其係為留下證據而不敢移動云云，亦堪採取。另因系
      爭款項以乙○○○名義存款所生利息之扣繳憑單所得人亦為乙○○○，是原告
      主張其不清楚應以何人名義申報所得稅亦屬常情，是被告以此推論原告有贈與
      系爭款項之意，實有臆測率斷之情。故而，被告以系爭款項係至被告查獲後始
      匯回原告帳戶及原告八十九年度綜合所得稅並未申報系爭款項之利息收入，作
      為系爭款項無償移動之原因係屬贈與云云，即無可採。
（三）綜上所述，原告既非本於贈與之意思將系爭款項交付其母乙○○○，而其母乙
      ○○○亦自陳原告並非要將系爭款項贈與伊，足見其並無同意接受贈與之意思
      ，則依據首揭所述，本件原告將系爭款項交付其母乙○○○核與贈與之構成要
      件有間，被告核定其屬贈與，尚屬臆斷，並無可採。
四、綜合上述，本件核諸客觀事實及一般經驗法則，實難認係屬贈與，故被告就本件
    原告將系爭三百九十萬元款項以其母乙○○○名義為定期存款，認屬贈與，核定
    原告八十九年度贈與總額為三百九十萬元，據以補徵贈與稅二十萬一千元及處以
    一倍罰鍰二十萬一千元，均有違誤，訴願決定未予糾正，亦有未洽。原告提起本
    件訴訟，求為撤銷，為有理由，爰將訴願決定及原處分（復查決定含原核定處分
    ）均予撤銷。
五、據上論結，本件原告之訴為有理由，爰依行政訴訟法第一百九十五條第一項前段
    、第九十八條第三項前段，判決如主文。
中　　　華　　　民　　　國    九十一　　年　    十一　　月　　二十九　　日
                              高雄高等行政法院第一庭
                                          審判長法官　陳光秀
                                          法      官　李協明
                                          法      官　楊惠欽
右為正本係照原本作成。
如不服本判決，應於判決送達後二十日內向本院提出上訴書狀，其未表明上訴理由者
，應於提起上訴後二十日內向本院提出上訴理由書（須按對造人數附繕本）；如於本
判決宣示或公告後送達前提起上訴者，應於判決送達後二十日內補提上訴理由書（須
附繕本）。未表明上訴理由者，逕以裁定駁回。
提起上訴應預繳送達用雙掛號郵票七份（每份三十四元）。
中　　　華　　　民　　　國    九十一　　年　    十一　　月　　二十九　　日
　　　　　　　　　　　　　　　　　　 　　 法院書記官　藍亮仁
